# Modelo Hidrológico

El diseño hidrológico para el control de aguas tiene como objetivo principal la mitigación de los efectos adversos causados por caudales altos. Se considera una creciente a cualquier caudal elevado que desborde los terraplenes, ya sean artificiales o naturales, debido a sus elevadas elevaciones y volúmenes [@chow1994].

```{r, include=FALSE}
library(tidyverse)
library(dplyr)
library(ggplot2)
library(magrittr) # %<>%
library(readxl)
library(sf)
#library(RHydro)
library(units)
```

```{r, eval=FALSE, include=FALSE}
remotes::install_github("geocompr/geocompkg")
```

## Cálculo de caudales

Ante la falta de información hidrológica en una zona en estudio, para hacer una estimación de los gastos de escurrimiento se recomiendan los métodos empíricos, ecuaciones que consideran uno o dos parámetros deducidos de una región o ciudad [@conagua2019].

Los parámetros que se ocupan para los cálculos de las metodologías presentadas, son los siguientes. 


```{r, include=FALSE}

S <- ((25400 / 93) - 254) #   Retención Potencial Máxima del Suelo. rango 0-1. valor relacionado con el suelo y calidad de la cobertura 
#se usa el valor de CN corregido por pendiente

Ia <- 0.2*S #precipitacion/abstraccion inicial, son los milimietros (altura de la lluvia) que requiere el suelo para poder saturarse. capacidad de retencion del agua

tr = drop_units(tc_hr * 0.6) #tiempo de retraso

de <- 2 * sqrt(drop_units(tc_hr)) #duración efectiva para cuencas grandes, para cuencas menores a 250km2, de = tc. Mi cuenca es intermedia grande

tp = (de / 2) + tr #tiempo pico

tb = 2.67 * tp   #tiempo base

cn = 93
```


```{r, results='asis', message=FALSE, echo=FALSE}
cat("El área de la cuenca es:", round(cuenca$area_km2, 2), "km^2^", "\n\n")

cat("El número de curva es:", 93, "\n\n") 

cat("La retención potencial máxima del suelo es:", round(S, 2), "mm", "\n\n")

cat("La abstracción inicial es:", round(Ia, 2), "mm", ".\n\n")

cat("El tiempo de concentración calculado por Kirpich para toda el área de estudio es:", round(tc_hr, 2), "horas", "o", round(tc, 2), "minutos", "\n\n")

cat("El tiempo de retraso es:", round(tr, 2), "horas", "\n\n")

cat("La duración efectiva es:", round(de, 2), "horas", "\n\n")

cat("El tiempo pico es:", round(tp, 2), "horas", "\n\n")

cat("El tiempo base es:", round(tb, 2), "horas", "\n\n")

cat("El coeficiente FRA es:", round(FRA, 2), "\n")
```

El FRA se calcula con la ecuación $$ FRA = 1.0 - 0.091293 \cdot \left(1.0 - e^{-0.005794 \cdot A}\right) $$  

El tiempo de retraso se calcula con la ecuación $$ T~r~ = 0.6 \cdot \ T~c~ $$

La duración efectiva se calcula con la ecuación $$ de = 2 \cdot \sqrt{T~c~} $$

El tiempo pico se calcula con la ecuación $$ T~p~ = \frac{de}{2} + T~r~ $$

El tiempo base se calcula con la ecuación $$ T~b~ = 2.67 \cdot T~p~ $$

El número de curva se obtuvo de la tabla 2-2 'Número de curva para áreas urbanas' del USDA TR 55.

### Caudal Q por HUT (Hidrograma Uniforme Triangular)

La técnica del hidrograma unitario tiene una base teórica y es bastante consistente, por ello ha alcanzado gran universalidad. El hidrograma unitario se define como el hidrograma de gasto resultante de una lluvia en exceso unitaria ocurriendo uniformemente sobre la cuenca y durante la duración unitaria especificada. La definición anterior limita a los 1,300 km^2^, el tamaño máximo de las cuencas en las que el método puede ser aplicado sin ser subdivididas, ya que en tales cuencas es todavía muy probable que la lluvia procedente de un fenómeno no ciclónico iguale la magnitud de las crecientes originadas por las precipitaciones ciclónicas. $$ Q = \frac {0.208 * P_e * A} {T_p} $$.

El USDA TR 55 explica como calcular S, la retención potencial máxima del suelo, con la ecuación $$ S = \frac{1000}{CN} - 10 $$ en sistema inglés.

```{r, tabla-intensidadeshut, message=FALSE, echo=FALSE}
# Definir los rangos de duración y período de retorno
de_min <- de * 60 # Duración efectiva en minutos
periodos_retorno <- (c(2, 5, 10, 20, 25, 50, 100, 200, 500, 1000, 2000, 5000, 10000))  # Períodos de retorno en años


# Crear una matriz para almacenar los resultados
I <- matrix(0, nrow = length(de_min), ncol = length(periodos_retorno))
colnames(I) <- periodos_retorno
rownames(I) <- de_min

# Calcular las intensidades de lluvia para cada combinación de duración y período de retorno
for (i in 1:length(de_min)) {
  for (j in 1:length(periodos_retorno)) {
    t <- de_min[i]
    Tr <- periodos_retorno[j]
    
    alpha_Tr <- a * P1hr_10a * log10(10^(2-F_) * Tr^(F_-1))
    intensidad <- alpha_Tr / (t + b)^c
    
    I[i, j] <- intensidad
  }
}

# Imprimir
colnames(I) <- paste0("Tr_", colnames(I))

knitr::kable(I, 
               digits = 4, 
               booktabs = TRUE, 
               caption = "Intensidades de lluvia (mm/hr)", label = NA)%>%
  kable_classic_2(bootstrap_options = "basic", 
                  full_width = F, 
                  font_size = 12, 
                  position = "center") 
```

Obtenemos la precipitación multiplicando la intensidad por la duración efectiva y luego corregimos el resultado con el parámetro FRA.

```{r, tabla-pahut, message=FALSE, echo=FALSE}

P <- (I * de)

P_ajustada <- P * FRA

knitr::kable(P_ajustada, 
               digits = 4, 
               booktabs = TRUE, 
               caption = "Precipitaciones ajustadas (mm) ", label = NA)%>%
  kable_classic_2(bootstrap_options = "basic", 
                  full_width = F, 
                  font_size = 12, 
                  position = "center") 
```


```{r, tabla-pehut, message=FALSE, echo=FALSE}

#P_ajustada debe ser mayor que Ia para que ocurra un escurrimiento, P_efectiva es la lluvia que esta generando un escurrimiento en el suelo

P_efectiva <- (ifelse(P_ajustada - Ia <0, 0, (P_ajustada -(5080/cn) + 50.8)**2 / (P_ajustada + (20320/cn) - 203.2) )) 

knitr::kable(P_efectiva, 
               digits = 4, 
               booktabs = TRUE, 
               caption = "Precipitaciones efectivas (mm)", label = NA)%>%
  kable_classic_2(bootstrap_options = "basic", 
                  full_width = F, 
                  font_size = 12, 
                  position = "center") 
```


El resultado final es la tabla de caudales calculados por HUT.


```{r, tabla-qhut, message=FALSE, echo=FALSE}
Q_hut = (0.208 * cuenca$area_km2 * (P_efectiva)) / tp

#Q_hut = (0.208 * set_units(cuenca$area_km2,"m^2") * set_units(P_efectiva, "m")) / set_units(tp,"s")

# Asignar los encabezados utilizando colnames()
colnames(Q_hut) <- periodos_retorno
colnames(Q_hut) <- paste0("Tr_", colnames(Q_hut))

knitr::kable(Q_hut, 
               digits = 4, 
               booktabs = TRUE, 
               caption = "Caudales (m^3^/s) calculados por HUT", label = NA)%>%
  kable_classic_2(bootstrap_options = "basic", 
                  full_width = F, 
                  font_size = 12, 
                  position = "center") 
```

### MÉTODO RACIONAL

La concepción fundamental del método Racional establece que la intensidad de lluvia i comienza instantáneamente y continúa indefinidamente, la cantidad de escurrImiento se va incrementando hasta alcanzar el tiempo de concentración (T~c~), cuando toda la cuenca está contribuyendo al flujo en su salida. Por lo anterior, la intensidad i tiene una duración igual al T~c~ y corresponde al periodo de retomo de la creciente o gasto máximo que se estima. El cociente entre el producto de la intensidad de lluvia i por el área de cuenca A y el gasto máximo Q, que ocurre al llegar al T~c~, se denomina coeficiente de escurrimiento C y lógicamente varía de cero a uno. Con base al Manual de CONAGUA se determina que el coeficiente de escurrimiento para un uso de terreno industrial denso para un período de retorno de 10 años es '0.85'.

$$ 0.278 * C * I * A $$

Después de realizar las operaciones, el método racional arroja los siguientes caudales.

```{r, tabla-qrac, echo=FALSE}

Q_racional = 0.278 * 0.85 * I * cuenca$area_km2

knitr::kable(Q_racional, 
               digits = 4, 
               booktabs = TRUE, 
               caption = "Caudales (m^3^/s) calculados por el método Racional", label = NA)%>%
  kable_classic_2(bootstrap_options = "basic", 
                  full_width = F, 
                  font_size = 12, 
                  position = "center") 
```

### METODO VEN TE CHOW

Este método es aplicable a cuencas menores de 24.3 km^2^, está basado en la teoría del hidrograma unitario y de la curva S la cual permite obtener otros hidrogramas unitarios con duraciones diferentes. El caudal se expresa mediante la ecuación $$ Q = A * X * Y * Z $$.

La formula sugerida en la hoja de cálculo para calcular T~r~ por Ven Te Chow es $$Tr_chow = 0.00505 \left(\frac{L}{\sqrt{S}}\right)^{0.64}$$ conforme al instructivo de CONAGUA.


```{r, include=FALSE}
Tr_chow <- 0.00505*(pendiente_uniforme_longitud_total/ sqrt(pendiente_uniforme))**0.64

```

```{r, include=FALSE}
duraciones <- seq(5, 1440, 5) 
duraciones_hr <- duraciones / 60
relacion_dt <- duraciones_hr / Tr_chow
```


```{r, include=FALSE}
calcular_z <- function(relacion_dt) {
  z <- ifelse(relacion_dt <= 0.5, relacion_dt * 0.00245 + 0.75922,
              ifelse(relacion_dt <= 1, relacion_dt * 0.08741 + 0.58929,
                     ifelse(relacion_dt <= 2, relacion_dt * 0.3534 + 0.3233,
                            1)))
  return(z)
}

Z <- calcular_z(relacion_dt)
```

```{r, include=FALSE}
  fra <- 1.0 - 0.3549 * (duraciones_hr)^(-0.42723) * (1.0 - exp(-0.005794*cuenca$area_km2))
FRA2 <- ifelse(fra > 0.1, fra, 0)
```

```{r, include=FALSE}
tabla_Q_chow <- tabla_PDTR__long %>%
  mutate(P_ajustada = Precipitacion * FRA2) %>%
  mutate(P_efectiva = ifelse(P_ajustada - Ia <0, 0, (P_ajustada -(5080/cn) + 50.8)**2 / (P_ajustada + (20320/cn) - 203.2))) %>%
  mutate(X = P_efectiva / duraciones_hr) %>%
  mutate(Q_chow = cuenca$area_km2 * X * 0.278 * Z )
```

Después de realizar las operaciones, la fórmula de Chow arroja los siguientes caudales.

```{r, tabla-qchow, echo=FALSE}
Q_chow <- aggregate(Q_chow ~ Periodo_Retorno, data = tabla_Q_chow, FUN = function(x) max(x))


knitr::kable(Q_chow, 
               digits = 4, 
               booktabs = TRUE, 
               caption = "Caudales (m^3^/s) calculados por Chow", label = NA)%>%
  kable_classic_2(bootstrap_options = "basic", 
                  full_width = F, 
                  font_size = 12, 
                  position = "center") 

```

Se presentan los caudales de las 3 metodologías para poder compararlos y tomar la decisión de que caudal será el recomendado para diseñar las obras de control.

```{r, tabla-qcomparativa, echo=FALSE}
# Convertir Q_racional a un data frame y transponer
Q_racional_df <- data.frame(t(Q_racional))
colnames(Q_racional_df) <- c("Q_racional")

# Agregar una columna de Periodo_Retorno a Q_racional_df
Q_racional_df$Periodo_Retorno <- c("2 años", "5 años", "10 años", "20 años", "25 años", "50 años", "100 años", "200 años", "500 años", "1000 años", "2000 años", "5000 años", "10000 años")

# Convertir Q_hut a un data frame y transponer
Q_hut_df <- data.frame(t(Q_hut))
colnames(Q_hut_df) <- c("Q_hut")

# Agregar una columna de Periodo_Retorno a Q_hut_df
Q_hut_df$Periodo_Retorno <- c("2 años", "5 años", "10 años", "20 años", "25 años", "50 años", "100 años", "200 años", "500 años", "1000 años", "2000 años", "5000 años", "10000 años")

# Combinar los data frames por la columna Periodo_Retorno
Q_comparacion <- merge(Q_hut_df,Q_racional_df, by = "Periodo_Retorno", all = TRUE)
Q_comparacion <- merge(Q_comparacion, Q_chow , by = "Periodo_Retorno", all = TRUE)

# Definir el orden deseado de los períodos de retorno
periodos_orden <- c("2 años", "5 años", "10 años", "20 años", "25 años", "50 años", "100 años", "200 años", "500 años", "1000 años", "2000 años", "5000 años", "10000 años")

# Convertir la columna Periodo_Retorno a un factor con los niveles en el orden deseado
Q_comparacion$Periodo_Retorno <- factor(Q_comparacion$Periodo_Retorno, levels = periodos_orden)

# Ordenar el data frame por la columna Periodo_Retorno
Q_comparacion <- Q_comparacion[order(Q_comparacion$Periodo_Retorno), ]

# Mostrar la tabla comparativa ordenada
knitr::kable(Q_comparacion, 
               digits = 4, 
               booktabs = TRUE, 
               caption = "Comparación de caudales (m^3^/s) por 3 metodologías", label = NA)%>%
  kable_classic_2(bootstrap_options = "basic", 
                  full_width = F, 
                  font_size = 12, 
                  position = "center") 
```

La metodología sugerida a usar es la de racional, debido que es la que más se asemeja a las características de la cuenca.

## HIDROGRAMA

Se presenta el hidrograma para el Perído de Retorno de diseño, 10 años. El hidrograma se elaboró siguiendo la metodología racional.

```{r, hidrograma, figura-hidrograma, echo=FALSE}
rel_t_tp <- c(0.000, 0.100, 0.300, 0.400, 0.600, 0.700, 0.800, 0.900, 1.000, 1.100, 1.200, 1.300, 1.500, 1.700, 1.900, 2.200, 2.600, 3.200, 5.000)
rel_Q_Qp <- c(0.000, 0.030, 0.190, 0.310, 0.660, 0.820, 0.930, 0.990, 1.000, 0.990, 0.930, 0.860, 0.680, 0.460, 0.330, 0.210, 0.110, 0.040, 0.000)

hidrograma_scs <- data.frame(rel_t_tp, rel_Q_Qp)

hidrograma_scs$t_hr <- rel_t_tp * tp
hidrograma_scs$t_hmin <- hidrograma_scs$t_hr %>%
  set_units("min")
hidrograma_scs$Tr_100 <- hidrograma_scs$rel_Q_Qp * Q_racional_df$Q_racional[Q_racional_df$Periodo_Retorno == "10 años"]

plot(hidrograma_scs$t_hr, hidrograma_scs$Tr_10, type = "l", 
     xlab = "Tiempo (horas)", ylab = "Caudal (m^3^/s)",
     main = "Hidrograma - Periodo de Retorno de 10 años",
     xlim = c(0, max(hidrograma_scs$t_hr)),
     ylim = c(0, max(hidrograma_scs$Tr_100)))
```


