# (APPENDIX) Recursos adicionales {-}

# Apéndice

Este apéndice sirve para documentar las memorias de cálculo de los diferentes procesos del estudio.

```{r include=FALSE}
library(tidyverse)
library(dplyr)
library(ggplot2)
library(magrittr) # %<>%
library(latexpdf)
library(tinytex)
library(climatol) #quality control, homogenization and missing data in-filling of climatological series 
library(readxl)
library(writexl)
library(vegan) #prueba de independencia, Cochran-Mantel-Haenszel Chi-Squared Test 
library(FAdist) #logpearson III y otras
library(nsRFA) #analisis frecuencias. talvez es el que impera.
library(fitdistrplus) #ajustar distribuciones
library(sp) #objetos espaciales
library(sf) #objetos vectoriales
library(raster)
library(rgdal) #lee shapefiles
library(units) #scales with units
library(knitr)
library(kableExtra)
```



## Apéndice del Modelo Fisiográfico

Se documentan las memorias de cálculo generadas para obtener las pendientes por las metodologías propuestas por Taylor Shwarz.

```{r include=FALSE}
pendiente_ts_ec <- function(dataframe, paso_elevacion = 10) {
  # Extraer el primer valor de elevación del dataframe
  elevacion_inicial <- dataframe$elevacion[1]

  # Calcular el número de elevaciones constantes descendentes necesarias
  num_elevaciones <- ceiling((elevacion_inicial - min(dataframe$elevacion)) / paso_elevacion) + 1

  # Generar el vector de elevaciones constantes descendentes
  elevaciones_constantes <- seq(elevacion_inicial, by = -paso_elevacion, length.out = num_elevaciones)


  # Crear una lista para almacenar los valores justo arriba y justo abajo de cada elevación constante
  valores_around <- vector("list", length(elevaciones_constantes))

  # Iterar sobre cada valor en elevaciones_constantes
  for (i in 1:length(elevaciones_constantes)) {
    # Encontrar el índice del valor justo arriba del valor actual en elevaciones_constantes
    index_above <- max(which(dataframe$elevacion >= elevaciones_constantes[i]))
    # Encontrar el índice del valor justo abajo del valor actual en elevaciones_constantes
    index_below <- min(which(dataframe$elevacion <= elevaciones_constantes[i]))

    # Almacenar los valores justo arriba y justo abajo en la lista
    valor_arriba <- dataframe$elevacion[index_above]
    valor_abajo <- ifelse(is.infinite(index_below), elevaciones_constantes[i], dataframe$elevacion[index_below])
    valores_around[[i]] <- c(valor_arriba, valor_abajo)
  }

  # Crear una lista para almacenar los cadenamientos asociados a cada valor de elevación
  cadenamientos_around <- vector("list", length(valores_around))

  # Iterar sobre cada elemento en valores_around
  for (i in 1:length(valores_around)) {
    # Extraer los valores de elevación justo arriba y justo abajo
    elev_arriba <- valores_around[[i]][1]
    elev_abajo <- valores_around[[i]][2]

    # Encontrar los índices de los valores justo arriba y justo abajo en el dataframe original
    index_arriba <- which(dataframe$elevacion == elev_arriba)
    index_abajo <- which(dataframe$elevacion == elev_abajo)

    # Extraer los cadenamientos asociados
    cadenamiento_arriba <- dataframe$cadenamiento[index_arriba]
    cadenamiento_abajo <- dataframe$cadenamiento[index_abajo]

    # Almacenar los cadenamientos asociados en la lista
    cadenamientos_around[[i]] <- c(cadenamiento_arriba, cadenamiento_abajo)
  }

  # Obtener el valor de arriba y el valor de abajo de la última fila de valores_around
  valor_arriba_ultima <- valores_around[[length(valores_around)]][1]
  valor_abajo_ultima <- valores_around[[length(valores_around)]][2]

  # Obtener el valor de cadenamiento de la última fila de cadenamientos_around
  cadenamiento_ultima <- cadenamientos_around[[length(cadenamientos_around)]]

  # Interpolar para obtener el valor de cadenamiento faltante
  cadenamiento_interp <- approx(
    x = c(valor_arriba_ultima, valor_abajo_ultima),
    y = c(cadenamiento_ultima, cadenamiento_ultima),
    xout = elevaciones_constantes[length(elevaciones_constantes)],
    method = "linear"
  )$y

  # Agregar el valor interpolado a la última fila de cadenamientos_around
  cadenamientos_around[[length(cadenamientos_around)]] <- c(cadenamientos_around[[length(cadenamientos_around)]], cadenamiento_interp)

  # Crear un dataframe para almacenar los resultados
  resultados <- data.frame(
    elevacion_constante = elevaciones_constantes,
    elev_arriba = numeric(length(elevaciones_constantes)),
    elev_abajo = numeric(length(elevaciones_constantes)),
    cadena_arriba = numeric(length(elevaciones_constantes)),
    cadena_abajo = numeric(length(elevaciones_constantes))
  )

  # Llenar el dataframe con los valores
  for (i in 1:length(valores_around)) {
    resultados[i, "elev_arriba"] <- valores_around[[i]][1]
    resultados[i, "elev_abajo"] <- valores_around[[i]][2]
    resultados[i, "cadena_arriba"] <- cadenamientos_around[[i]][1]
    resultados[i, "cadena_abajo"] <- cadenamientos_around[[i]][2]
  }

  # Calcular la interpolación constante para encontrar el cadenamiento asociado a cada elevación constante
  cadenamientos_interp <- approx(
    x = resultados$elev_abajo,  # Valores de elevación justo abajo
    y = resultados$cadena_abajo, # Cadenamientos asociados justo abajo
    xout = resultados$elevacion_constante, # Valores de elevación constantes
    method = "constant",  # Usar interpolación constante
    yleft = NA,  # No especificar valor para puntos por debajo del rango
    yright = NA,  # No especificar valor para puntos por encima del rango
    rule = 2  # Utilizar el valor más cercano para puntos fuera del rango
  )$y

  # Agregar los resultados de la interpolación al dataframe
  resultados$cadena_interp <- cadenamientos_interp

  # Obtener el último valor de cadenamiento del dataframe original
  ultimo_cadenamiento <- tail(dataframe$cadenamiento, 1)

  # Reemplazar NA en cadena_interp con el último valor de cadenamiento
  resultados$cadena_interp[is.na(resultados$cadena_interp)] <- ultimo_cadenamiento

  # Obtener el último valor de la columna elevacion del dataframe original
  ultimo_valor_elevacion <- tail(dataframe$elevacion, n = 1)

  # Asignar el último valor de elevacion del dataframe original a la última fila de elevacion_constante en resultados
  resultados$elevacion_constante[nrow(resultados)] <- ultimo_valor_elevacion

  # Calcular la diferencia entre los valores de cadenamiento consecutivos
  resultados$diferencia <- c(diff(resultados$cadena_interp), NA)

  # Calcular la diferencia de elevación entre filas consecutivas
  resultados$htramo <- c(-diff(resultados$elevacion_constante), NA)

  # Calcular la longitud_tramo / raíz cuadrada(htramo / longitud_tramo)
  resultados$relacion <- resultados$diferencia / sqrt(resultados$htramo / resultados$diferencia)

  # Calcular la sumatoria de longitud_tramo
  pendiente_taylor_ec_numerador <- sum(resultados$diferencia, na.rm = TRUE)

  # Calcular la sumatoria de relacion
  pendiente_taylor_ec_denominador <- sum(resultados$relacion, na.rm = TRUE)

  # Calcular (sum_longitud_tramo / sum_relacion)^2
  pendiente_taylor_elev <- (pendiente_taylor_ec_numerador / pendiente_taylor_ec_denominador)^2

  
  # Devolver el dataframe de resultados
  knitr::kable(resultados, 
               digits = 4, 
               booktabs = TRUE, 
               caption = "Valores tabulados del cálculo de pendiente de elevaciones constantes por Taylor Schwarz", label = NA) %>%
  kable_classic_2(bootstrap_options = "condensed", 
                  full_width = F, 
                  font_size = 10, 
                  position = "center")
}

```

```{r results='asis', echo=FALSE, warning=FALSE}
pendiente_ts_ec(cauce_principal, paso_elevacion = 50)
```

```{r include=FALSE}
pendiente_ts_lc <- function(dataframe, paso_cadenamiento = 500) {
  # Extraer el primer valor de cadenamiento del dataframe
  cadenamiento_inicial <- dataframe$cadenamiento[1]

  # Calcular el número de cadenamientos constantes ascendentes necesarios
  num_cadenamientos <- ceiling((max(dataframe$cadenamiento) - cadenamiento_inicial) / paso_cadenamiento) + 1

  # Generar el vector de cadenamientos constantes ascendentes
  cadenamientos_constantes <- seq(cadenamiento_inicial, by = paso_cadenamiento, length.out = num_cadenamientos)

  # Crear una lista para almacenar los valores justo arriba y justo abajo de cada cadenamiento constante
  valores_around <- vector("list", length(cadenamientos_constantes))

  # Iterar sobre cada valor en cadenamientos_constantes
  for (i in 1:length(cadenamientos_constantes)) {
    # Encontrar el índice del valor justo arriba del valor actual en cadenamientos_constantes
    index_above <- min(which(dataframe$cadenamiento >= cadenamientos_constantes[i]))
    # Encontrar el índice del valor justo abajo del valor actual en cadenamientos_constantes
    index_below <- max(which(dataframe$cadenamiento <= cadenamientos_constantes[i]))

    # Almacenar los valores justo arriba y justo abajo en la lista
    valor_arriba <- ifelse(is.infinite(index_above), cadenamientos_constantes[i], dataframe$cadenamiento[index_above])
    valor_abajo <- dataframe$cadenamiento[index_below]
    valores_around[[i]] <- c(valor_arriba, valor_abajo)
  }

  # Crear una lista para almacenar las elevaciones asociadas a cada valor de cadenamiento
  elevaciones_around <- vector("list", length(valores_around))

  # Iterar sobre cada elemento en valores_around
  for (i in 1:length(valores_around)) {
    # Extraer los valores de cadenamiento justo arriba y justo abajo
    cad_arriba <- valores_around[[i]][1]
    cad_abajo <- valores_around[[i]][2]

    # Encontrar los índices de los valores justo arriba y justo abajo en el dataframe original
    index_arriba <- which(dataframe$cadenamiento == cad_arriba)
    index_abajo <- which(dataframe$cadenamiento == cad_abajo)

    # Extraer las elevaciones asociadas
    elevacion_arriba <- dataframe$elevacion[index_arriba]
    elevacion_abajo <- dataframe$elevacion[index_abajo]

    # Almacenar las elevaciones asociadas en la lista
    elevaciones_around[[i]] <- c(elevacion_arriba, elevacion_abajo)
  }

  # Obtener el valor de arriba y el valor de abajo de la última fila de valores_around
  valor_arriba_ultima <- valores_around[[length(valores_around)]][1]
  valor_abajo_ultima <- valores_around[[length(valores_around)]][2]

  # Obtener el valor de elevación de la última fila de elevaciones_around
  elevacion_ultima <- elevaciones_around[[length(elevaciones_around)]]

  # Interpolar para obtener el valor de elevación faltante
  elevacion_interp <- approx(
    x = c(valor_arriba_ultima, valor_abajo_ultima),
    y = c(elevacion_ultima, elevacion_ultima),
    xout = cadenamientos_constantes[length(cadenamientos_constantes)],
    method = "linear"
  )$y

  # Agregar el valor interpolado a la última fila de elevaciones_around
  elevaciones_around[[length(elevaciones_around)]] <- c(elevaciones_around[[length(elevaciones_around)]], elevacion_interp)

  
  # Crear un dataframe para almacenar los resultados
resultados2 <- data.frame(
  cadenamiento_constante = cadenamientos_constantes,
  cad_arriba = numeric(length(cadenamientos_constantes)),
  cad_abajo = numeric(length(cadenamientos_constantes)),
  elev_arriba = numeric(length(cadenamientos_constantes)),
  elev_abajo = numeric(length(cadenamientos_constantes))
)

# Llenar el dataframe con los valores
for (i in 1:length(valores_around)) {
  resultados2[i, "cad_arriba"] <- valores_around[[i]][1]
  resultados2[i, "cad_abajo"] <- valores_around[[i]][2]
  resultados2[i, "elev_arriba"] <- elevaciones_around[[i]][1]
  resultados2[i, "elev_abajo"] <- elevaciones_around[[i]][2]
}

  
# Calcular la interpolación para encontrar la elevación asociada a cada cadenamiento constante
elevaciones_interp <- splinefun(
  x = resultados2$cad_abajo,   # Valores de cadenamiento justo arriba
  y = resultados2$elev_abajo,  # Elevaciones asociadas justo arriba
  method = "natural"  # Utilizar el método spline natural
)(resultados2$cadenamiento_constante)  # Aplicar la interpolación al vector de cadenamientos constantes




# Agregar los resultados de la interpolación al dataframe
resultados2$elevacion_interp <- elevaciones_interp


# Obtener el último valor de elevación del dataframe original
ultima_elevacion <- tail(dataframe$elevacion, 1)

# Reemplazar NA en elevacion_interp con el último valor de elevación
resultados2$elevacion_interp[is.na(resultados2$elevacion_interp)] <- ultima_elevacion

# Obtener el último valor de la columna cadenamiento del dataframe original
ultimo_valor_cadenamiento <- tail(dataframe$cadenamiento, n = 1)

# Asignar el último valor de cadenamiento del dataframe original a la última fila de cadenamiento_constante en resultados
resultados2$cadenamiento_constante[nrow(resultados2)] <- ultimo_valor_cadenamiento


  # Calcular la diferencia entre los valores de cadenamiento consecutivos
resultados2$longitud_tramo <- c(diff(resultados2$cadenamiento_constante), NA)

# Calcular la diferencia de elevación entre filas consecutivas
resultados2$htramo <- c(-diff(resultados2$elevacion_interp), NA)

# Calcular la longitud_tramo / raíz cuadrada(htramo / longitud_tramo)
resultados2$relacion <- 1 / sqrt(resultados2$htramo / resultados2$longitud_tramo)

# Calcular la sumatoria de longitud_tramo
pendiente_taylor_lc_numerador <- nrow(resultados2)

# Calcular la sumatoria de relacion
pendiente_taylor_lc_denominador <- sum(resultados2$relacion, na.rm = TRUE)

# Calcular (sum_longitud_tramo / sum_relacion)^2
pendiente_taylor_long <- (pendiente_taylor_lc_numerador / pendiente_taylor_lc_denominador)^2

   # Devolver el dataframe de resultados
  knitr::kable(resultados2, 
               digits = 4, 
               booktabs = TRUE, 
               caption = "Valores tabulados del cálculo de pendiente de longitudes constantes por Taylor Schwarz", label = NA)%>%
  kable_classic_2(bootstrap_options = "condensed", 
                  full_width = F, 
                  font_size = 10, 
                  position = "center") 
  
}
```

```{r results='asis', echo=FALSE, warning=FALSE}
pendiente_ts_lc(cauce_principal, paso_cadenamiento = 5000)
```

## Apéndice del Modelo Meteorológico

Se documentan las tablas de las estaciones climátologicas que contienen los valores mensuales de las precipitaciones extremas.

```{r, est2001-tab, echo=FALSE}
 knitr::kable(estacion_elbatan, 
               digits = 4, 
               booktabs = TRUE, 
               caption = "Registros mensuales de precipitaciones extremas de la estación El Batan", label = NA)%>%
  kable_classic_2(bootstrap_options = "condensed", 
                  full_width = F, 
                  font_size = 10, 
                  position = "center") 
```

```{r, est2004-tab, echo=FALSE}
 knitr::kable(estacion_nogales, 
               digits = 4, 
               booktabs = TRUE, 
               caption = "Registros mensuales de precipitaciones extremas de la estación Nogales", label = NA)%>%
  kable_classic_2(bootstrap_options = "condensed", 
                  full_width = F, 
                  font_size = 10, 
                  position = "center") 
```

```{r, est2036-tab, echo=FALSE}
 knitr::kable(estacion_queretaro, 
               digits = 4, 
               booktabs = TRUE, 
               caption = "Registros mensuales de precipitaciones extremas de la estación Querétaro", label = NA)%>%
  kable_classic_2(bootstrap_options = "condensed", 
                  full_width = F, 
                  font_size = 10, 
                  position = "center") 
```

```{r, est2077-tab, echo=FALSE}
 knitr::kable(estacion_laventa, 
               digits = 4, 
               booktabs = TRUE, 
               caption = "Registros mensuales de precipitaciones extremas de la estación La Venta", label = NA)%>%
  kable_classic_2(bootstrap_options = "condensed", 
                  full_width = F, 
                  font_size = 10, 
                  position = "center") 
```

```{r, est2118-tab, echo=FALSE}
 knitr::kable(estacion_plantel7, 
               digits = 4, 
               booktabs = TRUE, 
               caption = "Registros mensuales de precipitaciones extremas de la estación Plantel 7", label = NA)%>%
  kable_classic_2(bootstrap_options = "condensed", 
                  full_width = F, 
                  font_size = 10, 
                  position = "center") 
```

```{r, est2164-tab, echo=FALSE}
 knitr::kable(estacion_santateresa, 
               digits = 4, 
               booktabs = TRUE, 
               caption = "Registros mensuales de precipitaciones extremas de la estación Santa Teresa", label = NA)%>%
  kable_classic_2(bootstrap_options = "condensed", 
                  full_width = F, 
                  font_size = 10, 
                  position = "center") 
```


Se documenta la memoria de cálculo para obtener la gráfica IDTR.

```{r}
# Imprimir la tabla IDTR
knitr::kable(tabla_IDTR, 
               digits = 4, 
               booktabs = TRUE, 
               caption = "Estasciones homogenizadas", label = NA) %>%
  kable_classic_2(bootstrap_options = "condensed", 
                  full_width = F, 
                  font_size = 10, 
                  position = "center")
```

Se documenta la memoria de cálculo para obtener la gráfica PDTR.

```{r}
# Imprimir la tabla PDTR
knitr::kable(tabla_PDTR, 
               digits = 4, 
               booktabs = TRUE, 
               caption = "Estasciones homogenizadas", label = NA) %>%
  kable_classic_2(bootstrap_options = "condensed", 
                  full_width = F, 
                  font_size = 10, 
                  position = "center")
```

